ACORDAO-COMPLETO-2445992

ACÓRDÃO 2437/2021 ATA 5/2021 - PRIMEIRA CÂMARA

VISTOS, relatados e discutidos estes autos em que se examinam atos de concessão de aposentadoria de ex-servidores da Diretoria de Administração do Pessoal - Comando da Aeronáutica:
ACORDAM os Ministros do Tribunal de Contas da União, reunidos em sessão da 1ª Câmara, ante as razões expostas pelo Relator, em:
9.1. considerar prejudicado, por perda de objeto, o exame de mérito do ato de aposentadoria de Josemar da Encarnação Câmara;
9.2. considerar legal o ato de alteração de aposentadoria de Geraldo Moreira Leal, concedendo seu registro;
9.3. considerar ilegal o ato de aposentadoria de Lucemar Guedes Braga e negar o seu registro;
9.4. dispensar o ressarcimento das quantias indevidamente recebidas de boa-fé, consoante o Enunciado 106, da Súmula da Jurisprudência do TCU;	
9.5. determinar à Diretoria de Administração de Pessoal - Comando da Aeronáutica - que:
9.5.1. no prazo de 15 (quinze) dias, contados a partir da ciência deste Acórdão, providencie a suspensão dos pagamentos decorrentes da aposentadoria de Lucemar Guedes Braga, sob pena de responsabilidade solidária da autoridade administrativa omissa;
9.5.2. no tocante à ex-servidora Lucemar Guedes Braga, promova o destaque das parcelas de quintos incorporadas com amparo em funções comissionadas exercidas entre 8/4/1998 a 4/9/2001 e transforme-as em "Parcela Compensatória" a ser absorvida por quaisquer reajustes futuros, consoante decidido pelo STF no RE 638.115/CE, e altere a incorporação de FG-3 da interessada para parcelas de 1/5 e 1/10;
9.5.3. no prazo de trinta dias, emita novo ato, livre da irregularidade apontada, e o submeta ao TCU pelo Sistema e-Pessoal, nos termos dos arts. 262, § 2º, do Regimento Interno/TCU;
9.5.4. comunique à beneficiária do ato de aposentadoria considerado ilegal acerca da presente deliberação, alertando-a de que o efeito suspensivo decorrente de eventual interposição de recurso não a exime da devolução dos valores percebidos indevidamente após a notificação, em caso de não provimento;
9.5.5. encaminhe ao Tribunal, por cópia, comprovante da data em que a beneficiária da aposentadoria considerada ilegal tomou conhecimento desta decisão;
9.5.6. no tocante ao ex-servidor Geraldo Moreira Leal, encaminhe via sistema e-Pessoal o ato de alteração de aposentadoria, referente ao aumento da proporção dos proventos para 32/35 avos.

Atos de concessão de aposentadoria.

Primeira Câmara

Diretoria de Administração do Pessoal.

3. Interessados/Responsáveis:
3.1. Interessados: Geraldo Moreira Leal (XXX.738.632-XX); Josemar da Encarnação Câmara (XXX.169.298-XX); Lucemar Guedes Braga (XXX.650.771-XX).

13.1. Ministros presentes: Benjamin Zymler (na Presidência), Walton Alencar Rodrigues (Relator), Vital do Rêgo e Jorge Oliveira.
13.2. Ministros-Substitutos presentes: Augusto Sherman Cavalcanti e Weder de Oliveira.

ACORDAO-COMPLETO-2471883

Acórdão de Relação 6654/2021 - Primeira Câmara

Acórdão de Relação

WALTON ALENCAR RODRIGUES

Adoto, como relatório, a instrução da Sefip, cuja proposta foi acolhida pelo Parquet especializado:
"1.	Trata-se de atos de concessão inicial de aposentadoria de Josemar da Encarnação Câmara e Lucemar Guedes Braga, e de alteração de aposentadoria de Geraldo Moreira Leal, ex-servidores da Diretoria de Administração do Pessoal (Comando da Aeronáutica) .
2.	Os atos foram submetidos, para fim de registro, à apreciação do Tribunal de Contas da União (TCU) , de acordo com o art. 71, inciso III, da Constituição Federal. O cadastramento e a disponibilização ao TCU ocorreram por intermédio do Sistema de Apreciação e Registro de Atos de Admissão e Concessões, na forma dos arts. 2º, caput e incisos I a VI, e 4º, caput, da Instrução Normativa - TCU 78/2018.
EXAME TÉCNICO
a) ato de Geraldo Moreira Leal
3.	O servidor Geraldo Moreira Leal aposentou-se em 10/11/2005, com proventos proporcionais a 31/35 avos, com base no artigo 40, §1º, inciso III, alínea "b", da Constituição Federal/1988 com redação dada pela Emenda Constitucional 41/2003 (peça 3, p. 1) .
4.	 O ato de concessão inicial de aposentadoria foi apreciado pela ilegalidade, por meio do Acórdão 3689/2009-TCU-Segunda Câmara, Ministro-Relator Benjamin Zymler, em razão da não observância das regras de cálculo dos proventos estipuladas pela Lei 10.887/2004 (Média das remunerações) (peça 2) .  
5.	Posteriormente, por meio do Acórdão 1974/2015-TCU-Segunda Câmara, Ministra-Relatora Ana Arraes, esta Corte de Contas determinou à Unidade Jurisdicionada que cadastrasse novo ato para o Sr. Geraldo Moreira Leal, livre da irregularidade detectada. 
6.	No ato em exame, o Gestor de Pessoal informou que a aposentadoria foi ajustada, conforme o previsto no art. 1º da Lei 10.887/2004. Em consulta ao Sistema Siape, constata-se que os proventos passaram a ser pagos em parcela única resultante da aplicação da Média das Remunerações, de acordo com o disposto na Lei 10.887/2004 (peça 3, p. 1) . 
7.	No entanto, atualmente, no sistema Siape, consta como proporção dos proventos 32/35 avos (peça 3, p. 1) . Até a presente data, a Unidade Jurisdicionada não encaminhou o ato referente à alteração na proporção dos proventos.
8.	Diante do exposto, o ato de aposentadoria do Sr. Geraldo Moreira Leal pode ser apreciado pela legalidade, pois estava com a proporção correta de 31/35 avos e os proventos passaram a ser calculados pela média das remunerações, sem prejuízo de determinar à Unidade Jurisdicionada que encaminhe o ato de alteração, referente ao aumento da proporcionalidade dos proventos para 32/35 avos. 
b) ato de Josemar da Encarnação Câmara
9.	O servidor Josemar da Encarnação Câmara aposentou-se em 2/6/2015, com base no artigo 40, §4º, inciso I, da Constituição Federal/1988 c/c o art. 57 da Lei 8.213/1991.
10.	O Gestor de Pessoal informou que a aposentadoria foi concedida em cumprimento à decisão judicial, proferida nos autos do Mandando de Segurança 0024160- 95.2015.4.02.5101, com trâmite na 2ª Vara Federal do Rio de Janeiro, até ulterior decisão.
11.	Em consulta ao Sistema Siape, verifica-se que a situação funcional do servidor voltou a ser "ativo permanente" (peça 3, p. 2) .
12.	Diante do exposto, como o servidor retornou à ativa, o exame do mérito do ato de aposentadoria encontra-se prejudicado por perda de objeto. 
c) ato de Lucemar Guedes Braga
13.	A servidora Lucemar Guedes Braga aposentou-se em 1/7/2015, com proventos integrais, com base no artigo 3º da Emenda Constitucional 47/2005, atendendo aos requisitos do fundamento legal. 
14.	No quadro de vantagens, verifica-se que a servidora incorporou 6/10 de FG-3. No entanto, parte da incorporação dos quintos de FG-3 ocorreu após a data limite de 8/4/1998. A servidora de 12/6/1996 a 8/4/1998 possui apenas 1 ano e 10 meses exercidos em FG-3.
15.	 Este Tribunal tem firme entendimento sobre a ilegalidade da incorporação de quintos, com fundamento no art. 62-A da Lei 8.112/1990, c/c os arts. 3º e 10º da Lei 8.911/1994 e art. 3º da Lei 9.624/1998, decorrente de exercício de função de direção, chefia ou assessoramento, de cargo de provimento em comissão ou de natureza especial após 1998, uma vez que esta Corte de Contas considera que a incorporação da vantagem somente é possível até a data de publicação da Lei 9.624/1998, ocorrida em 8/4/1998 (Acórdão 1972/2017-TCU-Plenário, da lavra do Ministro Bruno Dantas e 1939/2019-1ª Câmara, de autoria do Ministro Vital do Rego) . A exceção ocorre no tocante ao tempo residual não empregado até 10/11/1997, nos termos da Decisão 925/1999 TCU-Plenário, Ministro-Relator Walton Alencar Rodrigues.
16.	O Supremo Tribunal Federal (STF) , ao apreciar o Recurso Extraordinário (RE) 638.115/Ceará, que teve repercussão geral, deixou assente que as decisões judiciais ou atos emanados pelos poderes Executivo, Legislativo ou Judiciário que determinaram a incorporação de quintos/décimos no período compreendido entre a edição da Lei 9.624/1998 até a edição da Medida Provisória 2.225-45/2001 carecem de fundamento legal e, portanto, violam o princípio da legalidade previsto na Constituição Federal.
17.	Ressalta-se que, ao modular os efeitos da referida decisão, inicialmente, o STF, em sede de embargos de declaração julgados em 30/6/2017, havia entendido que o pagamento da referida parcela deveria ser cessado em qualquer hipótese, aplicando-se tal entendimento até mesmo para os servidores que obtiveram o direito à incorporação assegurado por decisão judicial transitada em julgado, sem a necessidade de ação rescisória.
18.	No entanto, em novo julgamento realizado em 18/12/2019, o STF acolheu parcialmente os embargos de declaração, com efeitos infringentes, para reconhecer indevida a cessação imediata do pagamento da parcela quando fundado em decisão judicial transitada em julgado. Já no caso daqueles que recebem os Quintos em virtude de decisões administrativas ou decisões judiciais sem trânsito em julgado, modulou os efeitos da decisão para manter o pagamento da parcela até a sua absorção integral por quaisquer reajustes futuros concedidos aos servidores.
19.	Tendo em vista que o referido decisum ainda não transitou em julgado, este Tribunal tem considerado ilegal o pagamento da referida parcela e determinado às Unidades Jurisdicionadas que adotem as medidas necessárias à regularização dos pagamentos indevidos de acordo com a modulação dos efeitos realizada pelo STF nos autos do RE 638.115/CE, a exemplo dos Acórdão 659/2020-TCU-Primeira Câmara, relatado pelo Ministro Walton Alencar Rodrigues, e 622/2020-TCU- 2ª Câmara, relatado pelo Ministro Aroldo Cedraz.
20.	Ressalta-se que é permitido o cômputo de tempo residual de exercício de funções comissionadas não empregado até 10/11/1997, para a incorporação de parcela de décimo, com termo final na data específica em que o servidor completar o interstício de doze meses, de acordo com a sistemática definida na redação original do art. 3º da Lei 8.911/1994, sendo todas as parcelas incorporadas, na forma de quintos, transformadas em décimos, e estes, em VPNI - vantagem pessoal nominalmente identificada (Decisão 925/1999-TCU-Plenário, Ministro-Relator Walton Alencar Rodrigues, e Acórdãos 731/2003 e 732/2003, ambos do Plenário e da relatoria do Ministro Guilherme Palmeira, e Acórdão 4970/2012-TCU-Primeira Câmara, de relatoria do Ministro Walton Alencar Rodrigues) .
21.	No caso em exame, a servidora possui 1 ano de tempo de serviço exercido em FG-3 referente ao período de 12/6/1996 a 12/6/1997, sendo possível o cômputo do tempo residual de exercício de função comissionada não empregado até 10/11/1997, o que permite a servidora a incorporação de 1/5 (2/10) de FG-3 e mais 1/10 da função, na esteira do mencionado entendimento do Tribunal. No entanto, constata-se que a servidora está recebendo 3/5 (6/10) de FG-3.
22.	Desta forma, o ato de aposentadoria da Sra. Lucemar Guedes Braga está ilegal, haja vista a incorporação de parcela de quintos que teve amparo em função comissionada exercida após a vigência da Lei 9.624/1998 (peça 3, p. 3) .
23.	Ressalta-se que o ato de aposentadoria da interessada deu entrada no TCU em 8/3/2016, portanto, há menos de cinco anos, não sendo aplicável o procedimento de contraditório e ampla defesa determinado pelo Acórdão 587/2011-TCU-Plenário, Ministro-Relator Valmir Campelo. O prazo de cinco anos se expira em 8/3/2021.
CONCLUSÃO
24.	Considerando que o servidor Josemar da Encarnação Câmara retornou à ativa, o exame do mérito do ato de aposentadoria encontra-se prejudicado por perda de objeto. 
25.	Em razão do exposto e tendo em vista a análise realizada no ato de concessão inicial de aposentadoria de Geraldo Moreira Leal, esta Unidade Técnica considera que o ato pode ser apreciado pela legalidade, destacando que os proventos estavam na proporção de 31/35 avos e calculados pela média das remunerações, sem prejuízo de determinar à Unidade Jurisdicionada que encaminhe o ato de alteração, referente ao aumento na proporção dos proventos para 32/35 avos.
26.	Considerando a análise realizada no ato de concessão inicial de aposentadoria de Lucemar Guedes Braga, esta Unidade Técnica considera que o ato deve ser apreciado pela ilegalidade, em razão da incorporação de parcela de quintos após a data limite de 8/4/1998, contrariando jurisprudência desta Corte de Contas e do Supremo Tribunal Federal, bem como da incorporação de 6/10 de FG-3, quando deveria ser parcelas 1/5 de FG-3 mais 1/10 de FG-3. 
27	Registre-se que a análise deste processo levou em conta os dispositivos da Resolução TCU 315/2020.
PROPOSTA DE ENCAMINHAMENTO
28.	Ante o exposto, conforme o preceituado no artigo 71, inciso III, da Constituição Federal de 1.988; c/c os artigos. 1º, inciso V, e 39, inciso II, da Lei nº 8.443/1992, c/c os artigos 1º, inciso VIII, 260, §§ 1º, 2º e 4º, do Regimento Interno/TCU, e tomando por base as informações prestadas pelo órgão de controle interno e as verificações feitas pela unidade técnica, na forma prevista no artigo 260, caput, do referido Regimento, propõe-se: 
a) considerar prejudicado por perda de objeto o exame do mérito do ato de aposentadoria de Josemar da Encarnação Câmara (CPF XXX.169.298-XX) ;
b) considerar legal e conceder o registro do ato de concessão inicial de aposentadoria de Geraldo Moreira Leal (CPF XXX.738.632-XX) ;
c) considerar ilegal e negar o registro do ato de concessão inicial de aposentadoria de Lucemar Guedes Braga (CPF XXX.650.771-XX) ;
d) dispensar o ressarcimento das quantias indevidamente recebidas de boa-fé, nos termos da Súmula TCU n. 106;
e) determinar à Diretoria de Administração do Pessoal (Comando da Aeronáutica) , com fundamento no inciso I do art. 4º da Resolução TCU 315/2020, que adote medidas para:
e.1) no prazo de quinze dias, fazer cessar os pagamentos decorrentes do ato impugnado por esta Corte de Contas, sob pena de responsabilidade solidária da autoridade administrativa omissa, nos termos dos arts. 262, caput, do RI/TCU, e 8º, caput, da Resolução TCU 206/2007;
	e.2) no tocante à ex-servidora Lucemar Guedes Braga, promova o destaque da (s) parcela (s) de quintos incorporada (s) com amparo em funções comissionadas exercidas entre 8/4/1998 a 4/9/2001 e transforme-a (s) em "Parcela Compensatória" a ser absorvida por quaisquer reajustes futuros, consoante decidido pelo STF no RE 638.115/CE, e altere a incorporação de FG-3 da interessada para parcelas de 1/5 e 1/10;
	e.3) no prazo de trinta dias, emita novo ato, livre da irregularidade apontada, e o submeta ao TCU pelo Sistema e-Pessoal, nos termos dos arts. 262, § 2º, do Regimento Interno desta Corte e 19, § 3º, da Instrução Normativa TCU 78/2008;
    	e.4) dê ciência, no prazo de 15 (quinze) dias, do inteiro teor desta deliberação à interessada, alertando-a de que o efeito suspensivo proveniente da interposição de eventuais recursos junto ao TCU não a exime da devolução dos valores percebidos indevidamente após a respectiva notificação, caso esses não sejam providos; 
     e.5) encaminhar ao Tribunal, no prazo de 30 (trinta) dias contados da ciência da decisão, documento apto a comprovar que a Sra. Lucemar Guedes Braga tomou conhecimento do acórdão; e
	     e.6) no tocante ao ex-servidor Geraldo Moreira Leal, encaminhe via sistema e-Pessoal o ato de alteração de aposentadoria, referente ao aumento da proporção dos proventos para 32/35 avos."
É o relatório.

não há.

Procurador Júlio Marcelo de Oliveira.

DIRETORIA DE ADMINISTRAÇÃO DE PESSOAL. COMANDO DA AERONÁUTICA. ATOS DE CONCESSÃO DE APOSENTADORIA. PERDA DE OBJETO DE UM DOS ATOS. UM ATO CONSIDERADO LEGAL E OUTRO ILEGAL. INCORPORAÇÃO DE QUINTOS APÓS 8/4/1998. DETERMINAÇÕES.

APOSENTADORIA (APOS)

Secretaria de Fiscalização de Integridade de Atos e Pagamentos de Pessoal e de Benefícios Sociais (Sefip).

Trata-se de atos de concessão inicial de aposentadoria de Josemar da Encarnação Câmara e de Lucemar Guedes Braga, e de alteração de aposentadoria de Geraldo Moreira Leal, ex-servidores da Diretoria de Administração de Pessoal - Comando da Aeronáutica - submetidos à apreciação do TCU com fulcro no art. 71, inciso III, da CF/1988.
A unidade instrutiva, no que foi acompanhada pelo MP/TCU, propõe considerar: legal a aposentadoria de Geraldo Moreira Leal, com determinação para encaminhamento de ato de alteração referente ao aumento da proporcionalidade; prejudicado o exame do ato de Josemar da Encarnação Câmara, porquanto retornou à ativa, e ilegal o ato de Lucemar Guedes Braga, pois incorporou quintos, indevidamente, após a vigência da Lei 9.624/1998.
Acolho as conclusões dos pareceres precedentes, incorporando-as às minhas razões de decidir. 
De fato, com o retorno à ativa de Josemar da Encarnação Câmara, seu ato de aposentadoria deve ser considerado prejudicado, por perda de objeto, porquanto seus efeitos financeiros se exauriram antes da apreciação desta Corte, nos termos do art. 260, §5º, do RI/TCU. 
No que tange ao ato de Geraldo Moreira Leal ora submetido ao TCU, a unidade instrutiva não verificou nenhuma irregularidade, podendo ser considerado legal. No entanto, o Siape indica a proporção de 32/35 avos nos proventos do aposentado, ao invés da proporção de 31/35 avos indicada no ato ora apreciado.
Por isso, em linha com a proposta da Sefip, deverá ser determinado à unidade jurisdicionada que encaminhe o ato de alteração relativo ao aumento da proporcionalidade dos proventos de Geraldo Moreira Leal. 
Quanto ao ato de Lucemar Guedes Braga, a unidade técnica identificou a incorporação indevida de quintos após 8/4/1998. A aposentada poderia ter incorporado, segundo a Sefip demonstra, apenas 1/5 e 1/10 de FG-3, ao invés de 6/10 de FG-3. 
Desde a sessão ordinária de 19/3/2015, nos autos do RE 638115, em tema de repercussão geral (395) , o STF considerava que ofendia "o princípio da legalidade a decisão que concede a incorporação de quintos pelo exercício de função comissionada no período de 8/4/1998 até 4/9/2001, cessada a ultratividade das incorporações em qualquer hipótese". Na ocasião, o STF, modulando os efeitos da referida decisão, desobrigou a devolução dos valores recebidos de boa-fé pelos servidores até a data do referido julgado.
Na sessão ordinária de 18/12/2019, em embargos de declaração opostos por representantes de servidores dos três poderes, o mesmo STF revisitou a matéria tratada e, embora tenha reafirmado a ilegalidade dos pagamentos de quintos ora analisados, optou por determinar a continuidade dos que tenham por fundamento decisão judicial transitada em julgado, modulando, mais uma vez, os efeitos da decisão embargada, para manter, até a sua integral absorção por reajustes futuros, o pagamento dos que continuavam recebendo o benefício, seja por força de decisão administrativa, seja de decisão judicial, mesmo sem trânsito em julgado.
Desta forma, a recente decisão da Suprema Corte de dezembro de 2019, ainda que não vincule o julgamento dos atos de pessoal a cargo do controle externo, altera, de forma decisiva e radical, com repercussão geral, todo o entendimento deste Tribunal, em relação à ilegalidade do pagamento dos quintos e às naturais consequências que se deviam extrair do ato irregular, autorizando a continuidade do pagamento, mesmo em face de sua reconhecida ilegalidade.
Sendo assim, com ressalvas da minha posição pessoal, considerando a informação da Sefip de que os quintos irregulares foram concedidos à ex-servidora, por decisão administrativa, anuo à proposta da unidade, no sentido de que seja determinado ao gestor de pessoal do órgão de origem que promova, na folha de pagamento da servidora, o destaque dos valores correspondentes a quintos incorporados com amparo em funções comissionadas exercidas entre 8/4/1998 a 4/9/2001, transformando-os em "Parcela Compensatória" a ser absorvida por quaisquer reajustes futuros, consoante decidido pelo STF no aludido RE 638.115/CE, sem prejuízo de alterar a incorporação de FG-3 da interessada para parcelas de 1/5 e 1/10.
Registro que o ato de aposentadoria de Lucemar Guedes Braga deu entrada no TCU em 8/3/2016, portanto, há menos de cinco anos.
Dispenso o ressarcimento das quantias indevidamente recebidas de boa-fé, nos termos do Enunciado 106 da Súmula da Jurisprudência do TCU. 
Ante o exposto, voto por que o Tribunal adote a deliberação que ora submeto à apreciação deste Colegiado.  
TCU, Sala das Sessões Ministro Luciano Brandão Alves de Souza, em 2 de março de 2021.
WALTON ALENCAR RODRIGUES 
Relator